臺北高等行政法院判決　　　　　　　　　　　　　　　九十年度訴字第六六五九號
　　　　　　　　　　　　　　　.
　　原　　　告　甲○○
　　訴訟代理人　蘇家宏律師
　　被　　　告　財政部
　　代　表　人　乙○（部長）
　　訴訟代理人　丙○○
　　　　　　　　丁○○
　　　　　　　　戊○○
右當事人間因限制出境事件，原告不服行政院中華民國九十年十月五日台九十訴字第
０五三五三四號訴願決定，提起行政訴訟。本院判決如左：
　　主  文
原告之訴駁回。
訴訟費用由原告負擔。
　　事  實
原告欠繳罰鍰新台幣（下同）一０、二四０、五００元，被告根據台北市稅捐稽徵處
函報於九十年五月二日以台財稅字第０九０００二四七三八號函請內政部警政署入出
境管理局（下稱境管局）限制原告出境，境管局並據以九十年五月八日（九０）境愛
岑字第五五六六一號書函禁止原告出國。原告不服，以其因工作關係處處以工地為主
，台北市稅捐稽徵處就罰鍰暨稅額繳款書未依其設籍地址向其配偶及子為送達，即以
郵局招領逾期，逕為公示送達，致其逾越復查期間，公示送達程序不合法；又其並無
借牌承攬工程，且本案所核處工程均已逾核課期間，據以查核並處罰，於法不合云云
，提起訴願，經遭駁回，原告猶表不服，遂提起本件行政訴訟。茲摘敘兩造訴辯意旨
如次：
一、原告方面：
  (一)聲明：1.訴願決定暨原處分均撤銷。2.訴訟費用由被告負擔。
  (二)陳述：
    1.台北市稅捐稽徵處罰鍰處分書之公示送達程序不合法，財政部台財稅第０九０
      ００二四七三八號函未查，發文限制原告出境，與法律規定不符：
      (1)稅捐稽徵法第十八條第二項規定：「應受送達人行蹤不明，致文書無從送達
        者，稅捐稽徵機關應先向戶籍機關查明；如無著落時，應由稅捐稽徵機關保
        管應送達之文書，而於其牌示處黏貼，並於新聞紙登載公告，曉示應受送達
        人，應隨時向其領取。」
      (2)依上開規定，公示送達繳納稅捐之文書，須具備「應受送達人行蹤不明，致
        文書無從送達」及「稅捐稽徵機關向戶籍機關查明仍無著落」之要件，迭經
        財政部七十五年十月二日台財稅第七五五九四三六號函釋有案。
      (3)按法律上公示送達乃擬制之送達方式，須經詳細查證是否無其他方法可以送
        達後方可為之，且因為係擬制方式，更應嚴格審查公示送達要件，故行政機
        關依職權為公示送達前，應即查證當事人有無應送達之處所，若經嚴格查證
        後，發現其送達處所仍有不明，始得利用公示送達方式送達。
      (4)臺北市稅捐稽徵處大安分處掣發本案原告滯欠之八十九年０一期營業稅罰鍰
        繳款書並郵寄原告戶籍地址「台北市○○街六十五巷十八號」，其既經投遞
        郵局查報「無此人」退件後，則台北市稅捐稽徵處自應依上開規定，先踐行
        向戶籍機關查明原告戶籍地址並再為送達程序，如仍無著落，始符合稅捐稽
        徵法規定為公示送達；惟本案罰鍰繳款書於經郵局查報「無此人」退件後，
        台北市稅捐稽徵處即逕為公示送達，未向戶籍機關查明，其公示送達違法，
        自不生本案罰鍰繳款書送達效力。
      (5)原告甲○○一家人自八十年三月起至九十年二月間，實際居住於台北市○○
        區○○街六十五巷十八號，此有港乾里之鄰里長可資證明，原告、原告之配
        偶及兒女皆實際居住前揭地址所示房屋內，況原告之戶籍亦設於該址，並無
        行蹤不明情形。被告未詳加查証，即以公示送達方式送達，與法律上公示送
        達的規定不符，嚴重剝奪原告權利，使得原告無從行使法律上權利，況本件
        原告並無欠繳稅款乙事，被告如此草率為之，侵害原告權利更為嚴重。
      (6)被告辯稱寄給原告之信封上記載無此人，故原告送達處所不明，然原告一家
        人皆實際居住該址，實在不知「無此人」從何說起，況原告之一般文件皆能
        收受無誤，為何獨漏此件有「無此人」之記載，且未具名？被告未再詳加查
        證或以寄存郵件方式為之，被告自不得任意以公示送達方式而為送達。
    2.台北市稅捐稽處之處分程序不合法，被告未查逕將原告限制出境顯不合法：
      (1)按行政院再訴願決定台八十六訴字第四一六三六號解釋函釋有關借牌行為之
        認定，宜以資金流向認定。本件該處未求證相關資料，逕以調查站資料核課
        ，未對相關事實加以查處，顯有未盡調查之違法。
      (2)天功營造股份有限公司於六十七年十一月十六日設立於台北縣土城市○○路
        ○段一八四巷一一號負責人吳紹淦，專營國內土木建築工程承攬及道路柏油
        改質銷覆工程承攬。又天功營造公司是實際有實質資產且有實質機具設備、
        人員之公司，營運達三十年，均屬正派經營，依法納稅，何來借牌之說，其
        罰鍰核定顯然不當。
      (3)台北市稅捐稽徵處依法務部台北市調查處移送天功營造有限公司八十三年至
        八十五年間標得安和路路面更新工程、公園路南昌路改善工程，認定為原告
        之營業收入，顯然查證未清，率爾核定。再者，天功營運公司承攬土木建築
        工程道路工程業務甚多，該工程均係由各相關工程公司承攬，並未由原告本
        人承攬，原告僅係擔任天功公司之一工地主任而已，被告於未獲任何相關人
        證、物證、事證之情形下，逕以天功公司負責人之談話筆錄即認定原告借牌
        ，顯失偏頗。
    3.台北市稅捐稽徵處大安分處就本件原告所有核處之工程均已逾核課期間，其已
      罹於時效，故該查核及追訴顯與法未合。
二、被告方面：
  (一)聲明：1.原告之訴駁回。2.訴訟費用由原告負擔。
  (二)陳述：
    1.按「納稅義務人欠繳應納稅捐達一定金額者，得由司法機關或財政部，函請內
      政部入出境管理局，限制其出境；其為營利事業者，得限制其負責人出境。」
      「滯納金、利息、滯報金、怠報金、短估金及罰鍰等，除本法另有規定者外，
      準用本法有關稅捐之規定。」「應受送達人行蹤不明，致文書無法送達者，稅
      捐稽徵機關應先向戶籍機關查明；如無著落時，應由稅捐稽徵機關保管應送達
      之文書，而於其牌示處黏貼，並於新聞紙登載公告，曉示應受送達人，應隨時
      向其領取。」及「前項公示送達，自將公告黏貼牌示處並自登載新聞紙之日起
      經二十日，發生送達效力。」為稅捐稽徵法第二十四條第三項前段、第四十九
      條前段、第十八條第二項及第三項所明定。又「在中華民國境內居住之個人或
      在中華民國境內之營利事業，其已確定之應納稅捐或關稅逾法定繳納期限尚未
      繳納，其欠繳稅款及已確定之罰鍰單計或合計，個人在新臺幣五十萬元以上，
      營利事業在新臺幣一百萬元以上者，由稅捐稽徵機關或海關報請財政部函請內
      政部入出境管理局限制該欠稅人或欠稅營利事業負責人出境。」為限制欠稅人
      或欠稅營利事業負責人出境實施辦法第二條第一項所規定。
    2.本件原告滯欠八十九年０一期罰鍰一０、二四０、五００元，其繳納通知書經
      公示送達，因滯納期滿仍未繳納且已告確定，又其欠繳金額已達首揭限制出境
      金額標準，台北市稅捐稽徵處乃函報本部轉請內政部警政署入出境管理局限制
      原告出境，揆諸首揭規定，並無違誤。
    3.查原告滯欠罰鍰，經臺北市稅捐稽徵處大安分處查明原告戶籍地址於台北市○
      ○街六十五巷十八號，以八十九年十月十七日十九時夜間限時雙掛號投遞，經
      投遞郵局查報無此人而退件。台北市稅捐稽徵處遂依稅捐稽徵法第十八條第二
      項、第三項規定辦理公示送達，於八十九年十一月十三日北市稽管甲字第八九
      一一八一四四００號公告刊登於自由時報八十九年十一月十六日第五十版。公
      告期間原告並未向台北市稅捐稽徵處大安分處領取罰鍰繳款書，故發生送達效
      力。是以，臺北市稅捐稽徵處乃函報被告轉請內政部警政署入出境管理局限制
      原告出境，並無不合。至所訴其並無借牌承攬工程及已逾核課期間云云，應為
      營業稅本稅事件爭執之事項，核非本案所得審究，併予指駁。
    理  由
一、被告之代表人原為顏慶章，於九十一年一月三十一日變更為李庸三，復於九十一
    年十二月二日變更為乙○，茲由其具狀聲明承受訴訟，核無不合，應予准許。
二、按「納稅義務人欠繳應納稅捐達一定金額者，得由司法機關或財政部，函請內政
    部入出境管理局，限制其出境；其為營利事業者，得限制其負責人出境。」「滯
    納金、利息、滯報金、怠報金、短估金及罰鍰等，除本法另有規定者外，準用本
    法有關稅捐之規定。」「應受送達人行蹤不明，致文書無法送達者，稅捐稽徵機
    關應先向戶籍機關查明；如無著落時，應由稅捐稽徵機關保管應送達之文書，而
    於其牌示處黏貼，並於新聞紙登載公告，曉示應受送達人，應隨時向其領取。」
    及「前項公示送達，自將公告黏貼牌示處並自登載新聞紙之日起經二十日，發生
    送達效力。」稅捐稽徵法第二十四條第三項前段、第四十九條前段、第十八條第
    二項及第三項定有明文。又「在中華民國境內居住之個人或在中華民國境內之營
    利事業，其已確定之應納稅捐或關稅逾法定繳納期限尚未繳納，其欠繳稅款及已
    確定之罰鍰單計或合計，個人在新臺幣五十萬元以上，營利事業在新臺幣一百萬
    元以上者，由稅捐稽徵機關或海關報請財政部函請內政部入出境管理局限制該欠
    稅人或欠稅營利事業負責人出境。」亦為限制欠稅人或欠稅營利事業負責人出境
    實施辦法第二條第一項所明定。
二、查原告滯欠八十九年營業稅違章罰鍰一０、二四０、五００元，其繳納通知書經
    台北市稅捐稽徵處公示送達，因滯納期滿仍未繳納已告確定，且其欠繳金額已達
    首揭限制出境金額標準，台北市稅捐稽徵處乃函報被告轉請內政部警政署入出境
    管理局限制原告出境等情，有台北市稅捐稽徵處八十九年六月二十一日處分書、
    稅額繳款書、限制出境案件戶籍資料及欠稅情形、台北市稅捐稽徵處大安分處九
    十年四月十七日北市稽大安甲字第九○九○三○二四○○號函、台北市稅捐稽徵
    處九十年四月二十四日北市稽管甲字第九○六一九二六二○○號函、財政部九十
    年五月二日台財稅字第０九０００二四七三八號函、內政部警政署入出境管理局
    九十年五月八日（九０）境愛岑字第五五六六一號書函附原處分卷可稽，自堪信
    為真實。
三、原告主張本件罰鍰繳款書經郵局查報無此人退件，台北市稅捐稽徵處未向戶籍機
    關查明，即逕為公示送達，其公示送達程序違法，不生送達之效力，且原告就罰
    鍰暨稅額繳款書未依其設籍地址向其配偶及子為送達，即以郵局招領逾期，逕為
    公示送達，致其逾越復查期間，公示送達程序不合法；況原告一家人（包括原告
    之配偶及子女）自八十年三月起至九十年二月間，均實際居住於台北市○○區○
    ○街六十五巷十八號，此有港墘里之里長可資證明，且原告之戶籍亦設於該址，
    並無行蹤不明之情形，實在不知「無此人」從何說起，況原告之一般文件皆能收
    受無誤，為何獨漏此件有「無此人」記載之郵件，被告未再詳加查，即以公示送
    達方式送達，顯與法律上公示送達之規定不合云云。惟查原告滯欠罰鍰，經臺北
    市稅捐稽徵處大安分處先於八十九年十月十三日親自將處分書、罰鍰繳款書送至
    台北市○○路口原告當時所在之工地，因原告已歇業無人，他遷不明，致上開文
    書無法送達，有台北市稅捐稽徵處大安分處所制作之送達証明書附卷可按，嗣大
    安分處於八十九年十月十六日以限時雙掛號寄送並加夜間投遞，經投遞郵局查報
    「不在」及「無此人」而退件，大安分處為求慎重，遂於八十九年十一月一日以
    戶政連線查詢原告戶籍地址，查得原告戶籍地址係設於台北市○○街六十五巷十
    八號，台北市稅捐稽徵處遂依稅捐稽徵法第十八條第二項、第三項規定辦理公示
    送達，於八十九年十一月十三日以北市稽管甲字第八九一一八一四四００號公告
    刊登於自由時報八十九年十一月十六日第五十版，有該退回之信封、掛號郵件收
    件回執、戶政連線戶籍資料、登報公告等附卷可稽，原告訴稱大安分處未查詢其
    戶籍地址即予公示送達云云，顯有誤會，查公告期間原告並未向台北市稅捐稽徵
    處大安分處領取罰鍰繳款書，故發生送達效力，該營業稅罰鍰案件已告確定，是
    臺北市稅捐稽徵處乃函報被告轉請內政部警政署入出境管理局限制原告出境，並
    無不合。至原告所稱其本人及配偶子女實際均住該址，戶籍亦設該址，為何會送
    達不到云云，查原告雖設籍於該址，惟原告自承其因承包工程處處以工地為家，
    至於配偶子女亦可能因上學上班而致文書無法送達，尚難僅以原告設籍該址即謂
    本件郵務送達以「不在」或「無此人」退件有何違法之處，原告所提里長証明，
    僅能証明原告確有設定住所於該址之行為，尚難証明原告或其家人確係持續實際
    居住於該址，所辯台北市稅捐稽徵處之公示送達不合法云云，核無足採。
四、原告另主張其並無借牌承攬工程之行為及營業稅已逾核課期間云云，應為另案營
    業稅補稅及罰鍰事件爭執之事項，核非本件所得審究，且該營業稅事件業經台北
    市稅捐稽徵處將原告之復查予以駁回而告確定，有九十一年二月二十二日北市稽
    法丙字第○九一六○一四四四○○號復查決定書附本院卷可稽，原告再事爭執，
    自有未合。綜上所述，原告滯欠罰鍰一０、二四０、五００元，確屬「限制欠稅
    人或欠稅營利事業負責人出境實施辦法」第二條第一項所規定之「已確定之罰鍰
    」，台北市稅捐稽徵處乃函報被告轉請內政部警政署入出境管理局限制原告出境
    ，揆諸首揭規定，並無違誤，訴願決定予以維持，亦無不合，原告仍執陳詞起訴
    請求撤銷，為無理由，應予駁回。
據上論結，本件原告之訴為無理由，爰依行政訴訟法第九十八條第三項前段，判決如
主文。
中　　華　　民　　國　　九十一　　　年　　　十二　　  月　　二十六　　　日
                      臺 北 高 等 行 政 法 院   第 六 庭
                                  　　   審 判 長 法  官　林樹埔
                                      　　        法  官　黃本仁
                                          　　    法  官　曹瑞卿
右為正本係照原本作成。
如不服本判決，應於送達後二十日內，向本院提出上訴狀並表明上訴理由，如於本判
決宣示後送達前提起上訴者，應於判決送達後二十日內補提上訴理由書（須按他造人
數附繕本）。
中　　　華　　　民　　　國　　九十一　　年　　 十二 　　月　　二十六　　日
            　　　　　　　　　　　　　　    　      書記官　陳圓圓
